台灣苗栗地方法院刑事判決　　　　　　　　　　　　　　九十一年度訴字第四二號
　　公　訴　人　臺灣苗栗地方法院檢察署檢察官
　　被　　　告　甲○○
　　指定辯護人　本院公設辯護人丙○○
右列被告因妨害自由等案件，經檢察官提起公訴（九十年度偵字第五五三一號），本
院判決如左：
    主  文
甲○○以掃刀嚇令人不准妄動之非法方法，剝奪人之行動自由，處有期徒刑伍月，如
易科罰金，以參佰元折算壹日。於刑之執行完畢或赦免後，令入相當處所，施以監護
貳年。扣案掃刀壹把沒收。
被訴傷害部分公訴不受理。
    事  實
一、甲○○前於民國八十年間即因吸食強力膠、使用毒品安非他命等濫用藥物之病史
    而有精神方面疾病，之後有至醫院接受治療，按時服藥，情況較為好轉。惟於九
    十年十二月十二日晚上十時三十分許，在其父親黃炳錦所經營位於苗栗市○○路
    六一七號「三統大飯店」內，因向該飯店櫃台員工乙○○索取現金新台幣一千元
    未果，竟心生不滿，即基於妨害人行動自由之犯意，自其停放於前開飯店門口之
    車號Ｍ７–６１６０號吉普車內取出其所有之掃刀一把，再折返前揭飯店，以該
    掃刀喝令乙○○走出飯店櫃檯，並持刀背朝乙○○背部揮砍過去，乙○○閃避，
    甲○○再持前開掃刀嚇令乙○○站在前開飯店電話亭中間，不得妄動，並恫稱：
    如果亂動要以掃刀砍伊等語，致乙○○因而心生畏懼，致生危害於安全，之後又
    在乙○○前揮舞前揭掃刀，命乙○○覆誦其所言：共產黨萬歲、中華民國萬歲等
    語，使乙○○行無義務之事，過程中，仍不斷持刀朝乙○○揮舞，而以此非法之
    方法，剝奪乙○○之行動自由。期間，甲○○另行基於傷害犯意，持前開掃刀砍
    傷乙○○右手臂及右腳等處，以拳頭毆擊乙○○頭部以發洩其不滿（傷害部分，
    業經告訴人撤回告訴，理由後述）。嗣經員警據報前往現場處理，伺機上前制伏
    甲○○，並扣得其所有供本案犯罪用之掃刀一把。
二、案經乙○○訴由苗栗縣警察局苗栗分局報請臺灣苗栗地方法院檢察署檢察官偵查
    起訴。
    理  由
有罪部分：
一、訊據被告甲○○固承認事後回想已能記起其於右揭時、地所為之行為，並覺得好
    笑，惟仍辯稱：伊不知道為何案發當天會如此做，可能未按時吃藥關係云云；指
    定辯護人為被告辯護稱：被告之精神疾病史可追溯至八十年，其精神病狀可能因
    施用安非他命引發，影響其理解力、判斷力，參以被告於九十年四月仍有吸食毒
    品紀錄，案發時被告未按時服藥身體不適等情觀之，被告行為時，缺乏對外界事
    務之知覺會理及判斷能加，已達心神喪失之程度等語。惟查：
（一）本案業經告訴人乙○○指訴歷歷，核與證人即被告之父黃炳錦證述：案發當時
      伊即在現場目睹整個經過情形，當時甲○○從飯店三樓坐電梯下來到大廳後，
      就走向大廳櫃檯，向乙○○要公司的收入現金，歐員答稱身上沒有現金後，伊
      見到甲○○很不高興往外走，並走到其停放於前開飯店門口之車號Ｍ７–６１
      ６０號吉普車內，取出其所有之掃刀一把，再折返飯店內，斥喝乙○○叫他走
      出來，並以掃刀背毆打他，乙○○閃避，甲○○一直在後追打，到大廳內放置
      公用電話位前，叫他不得妄動，如果亂動要以掃刀砍他等語（參見偵查卷第二
      四頁警訊筆錄）、證人即查獲本案警員林志錢、鍾興民結證稱：伊等接獲通報
      至現場查看，見到甲○○持扣案掃刀對著乙○○喊：共產黨萬歲、中華民國萬
      歲等語，並要他跟著唸，之後刀子還架在乙○○肩膀上，嗣伊等伺機自後方抱
      住被告，並奪下前揭掃刀等語；證人鍾興民再證稱：有聽見甲○○對著乙○○
      說：你看我敢不敢砍你等語（參見本院卷五一頁筆錄），均相符合。
（二）此外，並有告訴人乙○○之診斷證明書一紙、檢察官勘驗案發當時飯店內錄影
      帶筆錄一份附卷可稽，及掃刀一把扣案可證。本案事證明確，被告犯行已經證
      明。
二、核被告所為，係犯刑法第三百零二條第一項之以掃刀嚇令人不准妄動之非法方法
    ，剝奪人之行動自由罪。起訴檢察官認被告尚涉犯刑法第三百零四條第一項、第
    三百零五條與前述三百零二條第一項為牽連犯關係，惟刑法第三百零二條第一項
    及第三百零四條第一項之罪，其所保護之法益均為被害人之自由，而私行拘禁，
    仍不外以強暴、脅迫為手段，其罪質本屬相同，惟第三百零二條第一項之法定刑
    ，既較第三百零四條第一項為重，則以私行拘禁之方法妨害人自由，縱其目的在
    使人行無義務之事，或妨害人行使權利，仍應逕依第三百零二條第一項論罪，並
    無適用第三百零四條第一項之餘地；且刑法第三百零二條之妨害自由罪，原包括
    私禁及以其他非法方法剝奪人之行動自由而言，所謂非法方法，當包括強暴、脅
  迫等情事在內，縱被告所為，合於刑法第三百零五條恐嚇危害安全之情形，仍應
    視為剝奪行動自由之部分行為，最高法院二十九年台上字第三七五七號、七十四
    年台上字第三四０四號判例分別揭櫫此意旨。本案被告雖有對告訴人乙○○恫嚇
    ：不得妄動，如果亂動要以掃刀砍伊等語，並命乙○○覆誦其所言：共產黨萬歲
    、中華民國萬歲等語，並因而致乙○○心生畏懼，致生危害於安全，及使人行無
    義務之事，惟此均在被告妨害自由行為繼續中，自屬包含於妨害乙○○行動自由
    之同一意念之中，檢察官認屬牽連犯，容有誤會。
三、另按刑法上之精神喪失與精神耗弱，應依行為時之精神障礙程度之強弱而定，如
    行為時之精神，對於外界事務全然缺乏知覺理會及判斷作用，而無自由決定意思
    之能力者，為心神喪失，如此項能力並非完全喪失，僅較普通人之平均程度顯然
    減退者，則為精神秏弱，最高法院著有二十六年渝上字第二三七號判例在案可參
    。本件被告前於八十年間，雖因精神疾病，影響其理解力、判斷力，惟被告之後
    因違反戰時交通電業設備及器材防護條例案件，經法院判定其心神喪失而為無罪
    判決，並施以監護一年，此業經本院向臺灣新竹地方法院檢署調借八十二年度他
    字第二七三號違反交電防護條例案執行全卷（含年度偵字第七六二九、八十一年
    度訴字第一六四號、八十一年度上訴四五０七號卷）查核無訛；且被告之後亦有
    陸續接受治療，此經證人即被告前妻周崇淑證述屬實（參見本院卷第四四、四五
    頁筆錄），其狀況應獲控制；參以本案被告行為起因，係因其向該飯店櫃台員工
    乙○○索取現金新台幣一千元未果，而心生不滿等情，業經告訴人及證人黃炳錦
    證述屬實，而被告尚知其有一把掃刀置於車上，而前往該飯店門口之吉普車內，
    取出該把掃刀，再折返前揭飯店為本案行為、之後被告經警查獲，即於警察詢問
    時供稱：伊有持掃刀脅迫乙○○不得離開飯店，並喝令他站在飯店內之公用電話
    旁，且必須依口令重複伊命令之動作如說共產萬歲，並有說要殺乙○○之類的話
    等語（參見偵查卷第十八頁反面至十九頁反面警訊筆錄）、同日移送檢察官複訊
    時亦供承：伊案發時有找乙○○要錢及健保卡，他均拿不出來，伊即拿出刀逼他
    說毛澤東萬歲、共產黨萬歲，僅持刀威嚇他，沒有拿刀傷害他等語（參見偵查卷
    第四一頁反面筆錄）觀之，其對於外界事務非全然缺乏知覺理會及判斷作用，況
    且本院將被告送請專家對其精神鑑定結果，亦認：被告精神病症狀，可能由安非
    他命所引發，由於精神分裂病及器質性精神病，以致於理解力、判斷力及自我控
    制能力較差，案發行為時，並非受到妄想或幻覺所影響，其當時之精神狀況應屬
    精神耗弱等語，此有財團法人為恭紀念醫院九十一年二月十九日（九一）為恭醫
    字第九一０一二七號精神司法鑑定報告書一份附卷可稽（附於本院卷第六十至六
    四頁），揆諸上開判例意旨，徵被告行為時，並非對外界事務全然缺乏知覺理會
    及判斷作用，僅係較普通人之平均程度減退，應屬精神耗弱之程度，爰依法減輕
    其刑。辯護人以被告行為時之精神狀態應為心神喪失等語，及被告辯稱：不知行
    為當時做何事云云，均尚不足憑採。爰審酌被告素行、品性、智識程度、犯罪時
    所受之刺激、行為之手段、告訴人當庭表示願意原諒被告等一切情狀，量處如主
    文所示之刑，並諭知易科罰金之折算標準。又被告有接受精神治療必要，爰併依
    法諭知於刑之執行完畢或赦免後令入相當處所施以監護二年，以資矯治，得以將
    來以正常心理重返社會。另扣案之掃刀一支，為被告所有供其犯罪所用之物，為
    被告所供承，爰依刑法第三十八條第一項第二款為沒收諭知。
貳、公訴不受理部分
一、公訴意旨另略以：被告甲○○另行基於傷害犯意，持前開掃刀砍傷乙○○右手臂
    及右腳等處，以拳頭毆擊告訴乙○○頭部以發洩其不滿，告訴人前後計受有下唇
    挫傷、右上臂穿刺傷、背部及左肩部多處挫傷、左手肘多處擦傷及腦震盪等傷害
    ，因認被告另涉犯刑法第二百七十七條第一項傷害犯行等語。
二、按告訴乃論之罪，告訴人於第一審辯論終結前得撤回其告訴，又告訴經撤回者，
    應諭知不受理之判決，刑事訴訟法第二百三十八條第一項、第三百零三條第三款
    ，分別定有明文。
三、本件被告甲○○經檢察官以刑法第二百七十七條第一項之傷害罪提起公訴，依照
    同法第二百八十七條規定均係屬告訴乃論之罪，茲經告訴人乙○○於本院調查時
    ，當庭撤回告訴（參見本院卷第六七頁筆錄），爰依法諭知不受理之判決。
據上論斷，應依刑事訴訟法第二百九十九條第一項前段、第三百零三條第三款，刑法
第三百零二條第一項、第十九條第二項、第四十一條第一項前段、第八十七條第二項
、第三項、刑法第三十八條第一項第二款，罰金罰鍰提高標準條例第一條前段、第二
條，判決如主文。
本案經檢察官黃棋安到庭執行職務。
中      華      民      國    九十一      年    三    月      十九      日
                                      臺灣苗栗地方法院刑事第二庭
                                          法  官  黃  賢  婷
右正本證明與原本無異。
如不服本判決，應於判決送達後十日內向本院提出上訴狀( 應附繕本 )，上訴於
臺灣高等法院台中分院。
                                          書記官  陳  文  聰
中      華      民      國    九十一      年    三    月      十九      日
附錄法條
刑法第三百零二條
私行拘禁或以其他非法方法，剝奪人之行動自由者，處五年以下有期徒刑、拘役或三
百元以下罰金。
因而致人於死者，處無期徒刑或七年以上有期徒刑。致重傷者，處三年以上十年以下
有期徒刑。
